# STK4900 V24 \| Obligatorisk innlevering 1 \| Adrian Duric

## Oppgave 1

### a)

For å finne det forventede antallet menn høyere enn 2 meter, finner vi først sannsynligheten for at en tilfeldig trukket mann er \>200cm høy. Så ganger vi det med antallet samples (1 million) for å få forventet antall.

```{r}
mu_w = 168
sigma_w = 6.5
mu_m = 181
sigma_m = 8

# Finner sannsynlighet for å trekke en mann over 200cm
prob = 1 - pnorm(200, mean=mu_m, sd=sigma_m)

# Finner forventet antall menn over 200cm per 1M menn
prob = prob * 1000000
cat("Forventet antall menn over 200cm per 1 million menn:", prob)
```

### b)

Vi bruker at $P(a \le X \le b) = F(b) - F(a)$ for å finne sannsynligheten for at én tilfeldig trukket kvinnes høyde er innenfor intervallet $[155.26, 180.74]$. Det er rimelig å anta at de 10 tilfeldig trukkede kvinnenes høyder er uavhengige av hverandre, så vi opphøyer sannsynligheten med antall sampler (n=10) for å finne sannsynligheten for at alle de 10 er innenfor intervallet.

```{r}
# Regner sannsynlighet for at en tilfeldig trukket kvinne har høyde innenfor intervallet
prob = pnorm(180.74, mean=mu_w, sd=sigma_w) - pnorm(155.26, mean=mu_w, sd=sigma_w)

# Regner sannsynlighet for å trekke 10 kvinner innenfor intervallet
prob = prob^10
cat("Sannsynlighet for å trekke 10 kvinner med høyde i [155.26, 180.74]:", prob)
```

### c)

Vi bruker at $E(a + \sum\limits_{i=1}^n b_i X_i) = a + \sum\limits_{i=1}^n b_i E(X_i)$ og at $V( a + \sum\limits_{i=1}^n b_i X_i) = \sum\limits_{i=1}^n b_i^2 V(X_i)$ i det følgende:

Vi definerer kvinnens høyde som $K$ og mannens som $M$, og antar at disse er uavhengige. Så regner vi ut $P(K > M)$ eller $P(Z > 0)$, hvor $Z = K - M$. Fordi vi har middelverdi og standardavvik for kvinner og menn, kan vi finne de samme verdiene for $Z$.

```{r}
# Finner middelverdi og standardavvik for differanse mellom kvinner og menn
mu_z = mu_w - mu_m
sigma_z = sqrt(sigma_w^2 + sigma_m^2)

# Finner sannsynligheten for at kvinnens høyde er større enn mannens, dvs. P(Z > 0)
prob = 1 - pnorm(0, mean=mu_z, sd=sigma_z)
cat("Sannsynlighet for at kvinnen er høyere enn mannen:", prob)
```

### d)

Siden utvalget består av kun kvinner eller menn, kan vi hypoteseteste ut fra antagelsen om at det målte gjennomsnittet $\overline{x}$ er nærmere $\mu_w$ enn $\mu_m$ dersom nullhypotesen stemmer. Vi har altså $H_0: \overline{x} < \frac{\mu_w + \mu_m}{2}$ og $H_A: \overline{x} \geq \frac{\mu_w + \mu_m}{2}$.

```{r}
n = 25
x_avg = 172
mid = (mu_w + mu_m) / 2

# Beregner z-statistikk
z = (x_avg - mid) / (sigma_w / sqrt(n))
z
# Beregner P-verdien (P(Z < z))
pnorm(z)
```

```{r}
n = 25
x_avg = 172

z = (x_avg - mu_m) / (sigma_m / sqrt(n))
z
pnorm(z)
```
